台灣高等法院臺中分院民事判決　九十二年度上國字第八號
　　　上　訴　人　戊○○
　　　送達代收人　己○○
　　　上　訴　人　甲○○
　　　法定代理人　賴丁甫
　　　複　代理人　丙○○
右當事人間請求國家賠償事件，上訴人對於中華民國九十一年十二月三十一日臺灣彰
化地方法院九十年度國字第四號第一審判決提起上訴，本院於九十三年六月十五日辯
論終結判決如左：
　    主　    文
原判決關於駁回上訴人後開第二項之訴部分，及該部分假執行之聲請，並訴訟費用之
裁判廢棄。
被上訴人應給付上訴人戊○○新台幣壹佰貳拾壹萬捌仟佰柒拾伍元，及自九十年八
月二日起，至清償日止，按週年利率百分之五計算之利息。應給付上訴人甲○○伍拾
萬元，及自九十年八月二日起，至清償日止，按週年利率百分之五計算之利息。
其餘上訴駁回。
第一、二審訴訟費用，由被上訴人負擔二分之一，餘由上訴人負擔。
本判決命被上訴人給付部分，於上訴人戊○○、甲○○分別以新台幣肆拾萬、拾陸萬
元為上訴人預供擔保後得假執行，但被上訴人如於假執行程序實施前以新台幣壹佰貳
拾壹萬捌仟佰柒拾伍元、伍拾萬元，為上訴人預供擔保，得免為假執行。
　    事實及理由
一、上訴人主張：伊之子楊士賢於八十九年八月六日下午一時左右，駕駛出廠年份一
    九九三年ＫＡＯＫＲ３５０ＨIII吊車，行經彰化縣芳苑鄉○○村○○路○○段（
　　以下簡稱肇事路段）時，由於該路段原為海堤，為被上訴人所管理之公共設施，
　　該海堤於民國八十一年十月廿四日經公告變更海堤區域後，該肇事地點即非屬海
　　堤，而屬海堤區域內應實施安全管制之土地，該舊海堤之土地管理機關為被上訴
　　人，乃被上訴人對該肇事路段之路基已被掏空，竟未維修，亦未豎立任何警告或
　　禁止大型車輛進入之標誌，導致該路段無法承受吊車之重量，使該吊車行經該路
　　段時地面下陷而翻落路面，造成楊士賢因腦部挫傷及頭部骨折當場死亡，另一名
　　乘客受重傷。被上訴人所管理之上開公有公共設施因設置及管理有欠缺，致伊子
　　死亡，伊自受有損害，爰依國家賠償法第三條規定，求為命被上訴人給付上訴人
　　戊○○新台幣（以下同）三百零一萬五千六百五十元，給付上訴人甲○○一百五
　　十九萬一千一百十五元整，及均自八十九年八月七日起至清償日止，按年息百分
　　之五計算之利息。並陳明願供擔保請准宣告假執行。
二、被上訴人則以：系爭事故案發地點，乃係海堤區域內堤外堤防臨海側之堤頂其地
    基係為土質軟鬆之砂土，易於受雨水衝蝕而流失，無耐重力，本不適於設置為供
    通行使用之道路，該海堤堤頂之設計尤無承受壓力之設計，被上訴人於系爭堤頂
    上舖設柏油，目的係在防止其下方砂土流失，非在供民眾通行，伊對之管理及維
    護，亦限於以防潮保土為目的而為管理維護，非以於該海堤區域內修築維護道路
    以供公眾通行使用為目的。是系爭海堤之公有公共設施之設置及管理，並無欠缺
    。且死者楊士賢冒然駕駛車輪輪距與路面幾乎等寬，而高度達三．六二公尺，重
    量達三十一．八公噸重之系爭吊車於系爭堤頂所舖設窄而不平之柏油路面上行駛
    ，極易因重心失衡而導致翻覆或壓毀路面，為高度危險性之行為，竟冒然行駛，
    以致發生事故，與被上訴人機關對於系爭海堤之管理是否有欠缺之事實，並無因
    果關係。縱認上訴人之請求有理由，惟上訴人所請求之賠償金額亦未盡相當之舉
    證，且伊等之子楊士賢明知系爭案發地點為舊堤岸，土質鬆軟，無法承重，且堤
    頂寬度狹隘，表面不平，絕不適於駕駛既寬且高又重之吊車行走於上，竟駕駛輪
    距與堤頂寬度幾乎等寬，而重達三十一．八公噸之重型特種汽車行駛其上，致不
    幸翻落肇事，應為與有過失，伊主張過失相抵等語作為抗辯。
三、本件上訴人等起訴主張：其等之子楊土賢於八十九年八月六日下午一時左右，駕
    駛一九九三年ＫＡＯＫＲ３５０ＨIII吊車，行經彰化縣芳苑鄉○○村○○路○○
　　段舊海堤上翻覆，致使腦部挫傷及頭部骨折當場死亡及該舊海堤為公有公共設施
　　，被上訴人並未設置警告標誌，禁止車輛行駛等情，已據提出台灣彰化地方法院
　　檢察署相驗屍體證明書影本乙份為證，並為被告所不爭執，復經本院調取台灣彰
　　化地方法院檢察署八十九年度相字第六四一號相驗卷宗核閱屬實，堪認實在。
四、按公共設施依其物之性質，固有一定之使用目的及使用方法，惟個人擅自進入具
    有危險性之公共設施，致生傷亡，此項違反使用目的及使用方法之個人冒險行為
    所生損害，是否應令國家負賠償責任，仍應以管理之國家機關有無積極設置適當
    之阻絕設施或警告標誌等，以使該公共設施具有通常應具備之安全性者為斷（最
    高法院九十一年台上字第五九九號判決參照）。查：
  (一)本件系爭事故路段位於舊海堤堤頂附近，民國八十一年由於漢寶新海堤施設完成
    ，乃經台灣省政府以八十一年十月廿四日公告變更海堤區域，並將上述地點列為
    海堤區域內應實施安全管制之土地，惟舊海堤並未辦理公告廢止等情，為被上訴
    人所自認之事實，此有被上訴人拒絕賠償理由書二紙附卷可稽（見原審卷第十六
    、十九頁）。
  (二)次查系爭舊海堤與其彰化縣苑鄉○○○○○道路相連接，為公眾通行之道路，入
    口處未設警告標誌等情節，業經原審勘驗屬實（見原審卷第一五八頁、原判決書
    第十一頁理由四），復有起訴狀證三相片，及彰化地方法院檢察署八十九年度相
    字第六四一號相驗卷所附相片為佐，亦堪信為真實。
  (三)又本件事故發生之原因，兩造各執一詞，上訴人主張係因路基塌陷所致，被上訴
    人則抗辯是因為楊土賢未注意坡度、路寬及汽車重心而失衡翻覆。經查：
　(1)系爭舊海堤之建造設計，堤頂部分僅舖設五公分之柏油，其下亦無級配之設計（
　　其舖設之柏油之目的係為減少堤土流失所舖設），其地基係為土質軟鬆之砂土，
　　易於受雨水衝蝕而流失，無耐重力，不適於車輛通行使用，亦為被上訴人所自認
　　之事實，此於其歷次書狀一再提及可證，且芳苑鄉公所劉慶發於原審證稱：「‧
　　‧‧原來柏油路面有被海水沖壞過，為保護下方排水管及便利漁民行走通往舊海
　　堤，所以鄉公所就在該處施作擋土牆。舊海堤的柏油路面較我們所作的擋土牆為
　　早，海堤的管理權則在水利處，舊海堤均未作擋土牆，其地基是砂土，每年都會
　　有部分被海水漲潮時侵蝕而崩落，擋土牆大約做了四、五年，舊海堤在新海堤做
　　好後就要廢止，水利處並未公告廢止‧‧‧肇事地點旁邊是養殖區專用的引水溝
　　，肇事地點路面下方地基均是砂土。只有上面一層薄薄的碎石及柏油，因此如果
　　重型機具經過該處很可能會有塌陷的狀況。」（原審卷九十七頁），核與本院調
　　取之相驗卷圖（見相驗卷第十、二八頁）相符，足證肇事路段不適於車輛行駛，
　　尤以重型車輛行駛其上，極易因路基崩蹋而致發生危險。
　(2)再查證人即與被害人楊士賢一同乘吊車之施長志於警訊時證稱：「該處上坡沒多
    久，他（指楊士賢）說快到了．．．該路不寬，僅可供吊車通過，我並不知道為
    何車子會翻覆」「只是一瞬間就傾斜了，吊車開上坡時沒發現路面有損壞情形。
    」（見相驗卷十三頁反面、十四頁），又上訴人戊○○雖於檢察官詢問時表示：
    「該處左邊是溝，右邊是坑，我昨天去看，右邊有人挖土起來放在路面上，堆高
　　機走右邊會較高‧‧‧」「．．．吊車行走路不平，路面亦變小，吊車車輪壓在
　　挖上來的土坊上會較傾斜，才使吊車瞬間翻覆」（相驗卷十五）等語，核與相驗
　　卷所附照片系爭路段一邊土堆明顯有壓過之痕跡，一邊則不明顯相符，亦可見系
　　爭路面因兩邊有土堆，確有不平，又系爭堤頂所舖設柏油路面，寬約四公尺，此
　　為兩造所不爭執，惟因兩旁長期經風吹積砂長草，較柏油路面稍高，此經證人即
　　處理警員庚○○於本院到庭具結證稱屬實（見本院卷第七十二頁），並有現場照
　　片附相驗卷可稽，雖相驗卷所繪測之平面圖記載一邊土堆寬為Ｏ．六公尺之土堆
　　，高度為Ｏ．一公尺（參相驗卷二十八頁），然上開相驗卷所繪測之平面圖並未
　　就另一邊土堆為測量，而檢視相驗卷照片，一邊有土堆壓過之痕跡甚為明顯，另
　　一邊則不明顯（見相驗卷第三十五頁照片），可見兩邊土堆並非等寬，而原審法
　　院於九十一年一月十四日至現場履勘，當場測量柏油路寬為三．二公尺，有勘驗
　　筆錄附卷可稽（見原審卷第一五八頁反面），而死者楊士賢所駕駛之吊車輪距寬
　　度為二．八二公尺，有上訴人所提出之吊車型錄附卷可稽（見本院卷第一０九頁
　　），且為被上訴人所不爭執，由上開證據顯示系爭吊車行駛於堤頂路面，路面寬
　　於吊車輪距寬度，尚足以行駛，但剩之寬度不多，僅剩餘三十八公分，兩邊僅剩
　　餘不到二十公分，吊車不得不壓在土堆行駛，否則無法前進，更容易造成吊車傾
　　斜。
  (3)事故發生後，吊車掉落之路段有崩陷情形，此有彰化縣警察局二林分局繪製之現
    場圖可稽（參相驗卷第十頁），並經承辦警員庚○○證稱崩塌路面達三分之一，
    證人即參與搶救工作之乙○○、丁○源均證稱崩塌路面達二分之一（見本院卷第
    六十七頁以下），而系爭吊車重量高達三十一．八公噸重（此有上開型錄附卷可
    稽）。
  (4)基上事實，造成吊車一瞬間傾斜之原因，如僅係因吊車失衡所致，吊車因失衡而
　　掉落，則重心應已偏向一邊而掉落，依理應不致使路崩蹋三分之一至二分之一。
　　上訴人主張本件事故純係因吊車自己失衡而掉落，核與經驗法則不相符合，應不
　　足採，惟其主張與吊車失衡有關則非無據，本院判斷應係吊車行駛於舊堤岸時，
　　因壓在土堆，造成兩邊一高一低，使吊車重量加壓於低之一邊，而因路基不堪重
　　壓及部份掏空，不耐重壓，而陷下，使路基下陷，致使吊車更傾斜，加壓於下陷
　　之路，造成路基崩蹋，吊車失衡而掉落。
五、系爭堤頂不適於車輛行駛，重車行駛經過，有路基崩塌之危險，然其與其彰化縣
    苑鄉○○○○○道路相連接，為公眾通行之道路，外觀上又均舖設有柏油，一般
    人由道路外觀無法分辨該處與公眾通行之道路路基不同，車輛尤其重車通過甚可
    能因路基崩蹋而發生危險，則負責管理舊海堤之被上訴人本即應為設置阻止車輛
    通過之設施或於入口處設立警告標誌禁止車輛通過或重型車輛通過，以預防危險
    之發生，乃被上訴人竟未為應為之管理，無積極設置適當之阻絕設施或警告標誌
    等，以使該公共設施具有通常應具備之安全性，被上訴人管理顯有欠缺，楊士賢
    之吊車通過因路基崩陷而死亡，其間亦有因果關係存在，被上訴人抗辯楊士賢之
    死亡與其設施管理有無失當無因果關係亦不可採。參照上開最高法院判決意旨，
    上訴人依國家賠償法第三條規定，請求被上訴人賠償，自屬有據，應予准許。
六、次關於上訴人請求賠償金額之認定：
　(一)喪葬費用：
    上訴人戊○○主張伊支出之被害人楊士賢喪葬費用五十七萬五千二百五十元，並
    其提出支出費用之明細表及相關單據為證（見原審卷第二十頁－二八），被上訴
    人對上開單據並不爭執，自堪信為真實。惟被上訴人爭執相關費用諸多非屬必要
    費用，為此上訴人於本院就喪葬費之請求已經減縮金額為三十三萬八千二百五十
　　元，項目詳如附表所示，然被上訴人仍以所列除其中編號１、３、９、１０、、
　　、、、為必要費用外，其餘均非必要費用置辯。按民事損害賠償事件有
　　關殯葬，係指收殮及埋葬費用而言，其賠償範圍固應以實際支出之費用為準，惟
　　仍應斟酌被害人當地之習俗、被害人之身分、地位及生前經濟狀況而定。喪葬費
　　用之支出，應以必要者為限，始得請求賠償。惟何者為必要費用，仍應參酌地區
　　所需之禮俗不同，不能一概而論，就本件而言，被害人為上訴人之獨子，上訴人
　　於彰化縣福興鄉及鹿港鎮附近經營起重機及吊車業務，經濟能力及其身份地位應
　　尚佳，然遭此變故，為其獨子辦喪事，參酌上訴人提出之台中市政府殯葬管理所
　　殯儀式內容及當地禮俗，查上訴人因殯葬費共支出五十七萬五千二百五十元，已
　　自行減縮僅請求三十三萬八千二百五十元，除平常用餐桌三萬元非殯葬儀式所必
　　要，毛巾、小毛巾一萬六千元，係家屬對贈奠儀者之回禮，非屬殯葬之必要費用
　　外，其餘項目均符合台中市政府殯葬管理所殯儀式內容及當地禮俗，應認為屬必
　　要費手，且其中樂隊已刪除國樂，而僅請求一樂隊一萬一千七百元，被上訴人上
　　開抗辯尚非可採，故扣除後，上訴人戊○○得請求之金額為二十九萬二千二百五
　　十元。
  (二)扶養費用：
  　上訴人戊○○、甲○○分別請求被上訴人給付扶養費用五十三萬二千九百元、五
    十九萬一千一百十五元。惟按受扶養權利者，以不能維持生活而無謀生能力者為
    限，前項無謀生能力之限制，於直系血親尊親屬，不適用之。民法第一千一百一
    十七條定有明文。依該規定，除直系血親尊親屬外，請求扶養者而具備以不能
    維持生活無謀生能力之要件方能請求，但直系血親尊親屬不需具備無謀生能力
    之要件，但仍以不能維持生活者始可請求，換言之，請求扶養費，不論是否直系
    血親尊親屬，均需具備不能維持生活之要件。經查本件上訴人甲○○經營黑松檳
    榔店，其自認每日亦有五百元之收入，並有多筆不動產，其中所有彰化縣福興鄉
    ○○段一三七八號土地現值為一百六十五萬七千九百六十九元，同鄉○○村○○
    路○段四０一號房屋現值為六十一萬四千元，甲○○名下財產總額為六百一十八
    萬五千九百六十九元，此有本院調得之財產資料可稽（見本院調取之財產所得調
    件明細表第二頁），其中關於黑松起重堆高工程行，資產達三百三十萬元，上訴
    人戊○○自認該黑松起重堆高工程行係其以妻甲○○名義經營，實際經營者為戊
    ○○，其子楊士賢死亡前，每月可賺四十萬元，因其子死亡後，已賣掉部份車輛
    ，惟扣除成本，每月仍可賺約十萬元，以上訴人所有財產遠超過其請求扶養費之
    數額，顯見其等所有上開財產足以維持生活，難認為其等已達不能維持生活之要
    件，從而上訴人二人請求扶養費，與上開法條規定要件不合，不能准許。
　(三)吊車修理費用：
　　按依民法第一百八十四條第一項、第二百十三條第一項及第三項規定，損害賠償
    應以恢復原狀為原則，債權人得請求回復原狀所必要之費用。上訴人戊○○主張
    本件事故致吊車損害，修理費其中零件部份為九十三萬四千五百元，工資部份為
    十五萬七千五百元及五萬二千五百元，合計為一百一十四萬四千五百元，並提出
    發票三紙為證（見原審卷第一九四、一九五頁），被上訴人雖否認上開發票之真
    實，抗辯上開修理費用不實，惟查證人即修理吊車之王本林於本院到庭具結證稱
    ，吊車是由伊修理，上訴人確有支付上開三張發票之金額，僅係因又委託伊賣吊
    車，事後由伊以吊車賣出之價扣除應付之修理費，由伊支付差額予戊○○等語（
    見本院卷(一)第九十四頁以下），按王本林於本院作證，證前具結，需負偽證之刑
    責，應無虛偽陳述之必要，其證言應堪採信，足以證明上訴人上開主張為真實可
    採，上訴人此部分之請求既屬有據，應予准許。
  (四)精神慰撫金：
　　依民法第一百九十四條規定，侵害他人致死者，被害人之父母得請求慰撫金。查
    上訴人戊○○為國中肆業，上訴人甲○○為國小畢業，上訴人主要以經營黑松起
    重工程行為業（證十五），財力尚佳。又被害人為上訴人獨子，唯有被害人能承
    繼上訴人之事業，因此意外，造成上訴人事業將無以為繼，而楊士賢為上訴人之
    獨子，死亡時二十四歲，上訴人等遭受老年喪獨子之痛，精神之打擊之重，不言
    可諭，亦非金錢賠償可以彌補，而被上訴人為政府機關，本院斟酌兩造上開事項
    ，認為上訴人戊○○、甲○○請求精神慰撫金各一百萬元，核屬相當，應予准許
    。
　(五)請求金額合計：依上所述，上訴人戊○○可請求金額合計二百四十三萬六千七百
　　五十元，上訴人甲○○可請求金額為一百萬元。
七、末按損害之發生或擴大，被害人與有過失者，法院得減輕賠償金額，或免除之。
    民法第二百十七條第一項定有明文。查本件案發地點為舊堤岸，堤頂寬度狹隘，
    兩邊又有不等之土堆，路面不平，楊士賢駕駛輪距與堤頂寬度幾乎等寬，而重達
    三十一．八公噸之重型特種汽車行駛其上，即易造成車輛傾斜，壓跨路基，楊士
    賢行駛經過，依理亦應可以察覺有其危險性，其仍冒險前進，果因吊車壓在土堆
    ，造成兩邊一高一低，使吊車重量加壓於低之一邊，而因路基不堪重壓及部份掏
    空，不耐重壓，而陷下，使路基下陷，使吊車更傾斜，更加壓於下陷之路，造成
    路基崩蹋，吊車失衡而掉落，有如前述，故被上訴人主張楊士賢與有過失，要非
    無據，本院認兩造之過失各為一半，從而上訴人上開可以請求之金額應減輕二分
    之一，減輕後，上訴人戊○○請求金額在一百二十一萬八千三百七十五元，上訴
    人甲○○請求金額在五十萬元之範圍內應予准許，逾此一範圍之請求則應予駁回
    。
八、綜上所述，上訴人戊○○、甲○○本於國家賠償之法律關係，請求被上訴人給付
    一百二十一萬八千三百七十五元、五十萬元，及自起訴狀繕本送達之翌日即九十
    年八月二日起，至清償日止，按週年利率百分之五計算之法定遲延利息部分，為
    有理由，應予准許。逾此所為請求，為無理由，應予駁回。又上訴人勝訴部分，
    兩造分別陳明願供擔保為准、免假執行之宣告，經核於法並無不合，爰分別酌定
    相當擔保金額准許之。至於上訴人敗訴部分，其假執行之聲請失所附麗，應併予
    駁回。原審就上開應准許部分，為上訴敗訴之判決，並駁回其假執行之聲請，尚
    有未洽，上訴意旨求予廢棄改判，為有理由，爰由本院予以廢棄改判如主文第二
    項所示，並依聲請為附條件之准、免假執行之宣告。至於上訴人之請求不應准許
    部分，原判決為上訴人敗訴之判決，並駁回其假執行之聲請，經核於法並無不合
    ，上訴意旨求予廢棄改判，為無理由，應駁回其上訴。
據上論結，本件上訴為一部有理由，一部無理由，依民事訴訟法第四百五十條、第四
百四十九條第一項、第七十九條但書、第四百六十三條、第三百九十條第二項、第三
百九十二條，判決如主文。
中　　　華　　　民　　　國　　九十三　　年　　　六　　　月　　二十九　　日
~B1民事第三庭審判長法　官　陳照德
~B2                法　官  曾謀貴
~B3　　　　　 　 　法　官　蔡王金全
右為正本係照原本作成。
上訴金額如未逾一百五十萬元不得上訴。
如對本判決上訴，須於收受判決送達後二十日內向本院提出上訴書狀，其未表明上訴
理由者，應於提出上訴後二十日內向本院提出上訴理由書(須按他造人數附具繕本)。
上訴時應提出委任律師為訴訟代理人之委任狀。具有民事訴訟法第四百六十六條之一
第一項但書或第二項之情形為訴訟代理人者，另應附具律師及格證書及釋明委任人與
受任人有該條項所定關係之釋明文書影本。
~B 　 　　　　　　書記官　阮正枝
中　　　華　　　民　　　國　　九十三　　年　　　六　　　月　　 三十　　 日
                                                                        Ｈ
